臺灣高等法院民事判決　　　　　　　　　 96年度上字第420號
上　訴　人即
附帶被上訴人　甲○○○○○○　.
　　　　　　　福清營造股份有限公司
法 定 代理人　丁○○
前列二人共同
訴 訟 代理人　顏武男律師
被 上 訴人即
附 帶 上訴人　丙○○
訴 訟 代理人　楊進興律師
複 代 理　人　乙○○
上列當事人間損害賠償事件，上訴人對於中華民國96年3 月12日
臺灣士林地方法院95年度重訴字第357號第一審判決提起上訴，
被上訴人為附帶上訴，本院於96年12月11日言詞辯論終結，判決
如下：
    主  文
上訴及附帶上訴均駁回。
第二審訴訟費用關於上訴部分，由上訴人負擔，附帶上訴部分，
由被上訴人負擔。
    事實及理由
一、按被上訴人於言詞辯論終結前，得為附帶上訴，民事訴訟法
    第460條第1項定有明文。查本件被上訴人即附帶上訴人丙○
    ○（下稱被上訴人）於本院言詞辯論終結前，就其原判決敗
    訴部分中之一部分提起附帶上訴，請求上訴人即附帶被上訴
    人甲○○○○○○ ○○○○○○及福清營造股份有限公司（下分別稱上訴
    人甲○○○○○○ ○○○○○○、上訴人福清公司，合稱上訴人）應再連
    帶給付新台幣（以下同）100萬元及自民國（下同）95年7月
    25日起至清償日止，按年息5%計算之利息，揆之首揭說明，
    應予准許，合先敘明。
二、被上訴人主張︰上訴人甲○○○○○○ ○○○○○○（泰國籍人）係上訴
    人福清公司僱用之司機，平日以駕駛福清公司貨車，負責為
    公司運送物料為業，為從事駕駛業務之人。上訴人 甲○○○○○○
    ○○○○○○於94年11月2日上午11時50分許，駕駛福清公司所有
    車號5365-EJ號自小貨車，沿臺北市○○區○○街由東向西
    行駛，行經五分街99號附近時，因前方市場人潮擁擠，欲倒
    車迴轉改道，上訴人甲○○○○○○ ○○○○○○本應注意車身周圍狀況
    ，並顯示倒車燈光或手勢後，謹慎緩慢後倒，且應注意其他
    車輛及行人，而當時係晴天、日間有自然光線，並無不能注
    意之情事，竟未謹慎注意，即貿然由該街西往東方向倒車行
    駛，適被上訴人騎乘其所有車號FOU-721號重型機車，自後
    方沿五分街由東往西方向駛來，見有車輛倒車，隨即停駛，
    然因上訴人甲○○○○○○ ○○○○○○未即時注意，仍繼續向後倒車，
    而撞及被上訴人之機車，致被上訴人人車倒地，身體遭系爭
    小貨車後輪輾壓，受有腹部鈍挫傷併肝臟撕裂傷、頭部外傷
    併腦震盪、右側鎖骨骨折、右側第5、6根肋骨併肺部挫傷及
    血胸、胸骨骨折、左側創傷性視神經缺血性病變併視野缺損
    、右側正中神經病變、雙眼結膜下出血等傷害，並造成左眼
    失明及系爭機車毀損，被上訴人並因而受有下列損害：(1)醫
    藥費用92,501元、(2)減少勞動能力之損害2,450,788元、(3)
    增加生活上需要393,000元、(4)機車毀損3,500元、(5)精神慰
    撫金3,000,000元，合計5,939,789元，為此依民法第184條
    第1項前段、193條第1項、195條第1項、196條及188條第1項
    之規定，求為命：(一)上訴人應連帶給付被上訴人5,939,789
    元，及自刑事附帶民事起訴狀繕本最後送達上訴人翌日起，
    至清償日止，按年息5%計算利息之判決（原審判命上訴人應
    連帶給付被上訴人3,316,059元，及自95年7月25日起，至清
    償日止，按年息5%計算之利息。並駁回被上訴人其餘之訴。
    上訴人就其敗訴部分聲明不服。被上訴人就其敗訴部分中之
    100萬元部分，提起附帶上訴）。並於本院為如下之聲明：
    (一)答辯聲明：上訴駁回。(二)附帶上訴聲明：(1)原判決駁回後
    開第二項之訴部分廢棄。(2)右廢棄部分，上訴人應再連帶給
    付被上訴人100萬元，及自95年7月25日起至清償日止，按年
    息5%計算之利息。
三、上訴人則以：(一)被上訴人騎乘機車，未保持安全距離，且車
    速過快，致發生碰撞，故就本件車禍之發生與有過失。(二)原
    審判決以53.83%計算被上訴人減少勞動能力之比例，顯屬過
    高。(三)本件不法侵害他人身體者係上訴人 甲○○○○○○ ○○○○○○
    ，而其係泰國籍來台打工之人，與被上訴人月薪均約2萬元
    ，原審判決精神慰撫金100萬元，達50個月之薪水，較一個
    工人退休從勞保局所領之45個月基數還多，實屬過高，應予
    酌減，始符合公平正義原則等語，資為抗辯。並於本院為如
    下之聲明：(一)上訴聲明：(1)原判決不利於上訴人部分廢棄。
    (2)前開廢棄部分，被上訴人在第一審之訴及假執行之聲請駁
    回。(二)答辯聲明：附帶上訴駁回。
四、本件依民事訴訟法第463條準用第270條之1第1項第3款規定
    協議簡化爭點，兩造同意簡化爭點如下：
  (一)兩造不爭執事實（見本院卷72、78、79頁）：
    (1)上訴人甲○○○○○○ ○○○○○○（泰國籍人）係上訴人福清公司所
      僱用之司機，平日駕駛福清公司貨車，負責為公司運送物
      料，為從事駕駛業務之人。
    (2)上訴人甲○○○○○○ ○○○○○○於94年11月2日上午11時50分許，
      駕駛上訴人福清公司所有車號5365-EJ號自小貨車，沿臺
      北市○○區○○街由東向西行駛，行經五分街99號附近時
      ，因前方市場人潮擁擠，欲倒車迴轉改道時，不慎撞及被
      上訴人騎乘之系爭機車，被上訴人人車倒地，身體遭後輪
      輾壓，致受有腹部鈍挫傷併肝臟撕裂傷、頭部外傷併腦震
      盪、右側鎖骨骨折、右側第5、6根肋骨併肺部挫傷及血胸
      、胸骨骨折、左側創傷性視神經缺血性病變併視野缺損、
      右側正中神經病變、雙眼結膜下出血等傷害，並造成被上
      訴人所有之系爭機車毀損。
    (3)被上訴人遭上訴人甲○○○○○○ ○○○○○○撞及受傷後，右眼視力
      減退至0.7，左眼視力減退至眼前20公分指數，已達勞工
      保險殘廢給付標準第20項「一目視力減退至0.02以下者」
      之標準（卷附國防大學醫學院三軍總醫院96年1月8日集逵
      字第0960000351號函）。
    (4)被上訴人所有之系爭機車業已報廢（卷附系爭機車車籍資
      料查詢單），而與系爭機車同廠牌、同車型、同年份出廠
      之中古機車，如有正常保養，於系爭車禍發生時之94年11
      月間之市場價格為3千元至4千元之間（卷附臺北市機車商
      業同業公會95年12月22日北市機會儒總字第0013號函）。
    (5)被上訴人於本院言詞辯論終結前，尚未受領強制汽車責任
      險理賠金。
    (6)上訴人對於原審判命其等給付：(1)醫藥費92,501元（內含
      伙食費5,840元及1,690元）。(2)不能工作之損失89,600元
      。(3)看護費用84,000元。(4)機車毀損之損害3500元不爭執
      。
  (二)兩造爭執之事項（見本院卷72、78、79頁）：
    (1)被上訴人就本件車禍發生，是否與有過失？
    (2)被上訴人一目視力減退至0.02以下，其減損之勞動能力損
      害為何？
    (3)被上訴人因本件車禍受有多少精神上之損害？
五、被上訴人就本件車禍發生，是否與有過失？
  (一)經查，上訴人甲○○○○○○ ○○○○○○於上開時、地駕駛上訴人福清
    公司所有之自小貨車，因倒車時疏未注意車後狀況而撞及被
    上訴人所駕駛之重型機車，造成被上訴人受有上開傷害及機
    車毀損之事實，有臺北市政府警察局內湖分局交通分隊製作
    之道路交通事故現場圖、交通事故談話紀錄表、交通事故補
    充資料表、道路交通事故調查報告表(一)、(二)、臺北市政府警
    察局交通大隊道路交通事故初步分析研判表、現場照片6張
    及被上訴人提出之國防大學醫學院三軍總醫院附設民眾診療
    服務處（下稱「三軍總醫院」）診斷證明書、三軍總醫院95
    年3月29日集逵字第0950004919號函影本等在卷可稽，復為
    上訴人所不爭執，堪予認定。
  (二)按汽車倒車時，應顯示倒車燈光或手勢後，謹慎緩慢後倒，
    並應注意其他車輛及行人，道路交通安全規則第110條第2款
    定有明文。上訴人甲○○○○○○ ○○○○○○駕車行經上開路段欲倒車
    時，本應遵守前述之注意義務，並謹慎緩慢後倒，而當時係
    晴天、日間有自然光線，並無不能注意之情事，惟依上揭交
    通事故談話紀錄表之記載，上訴人甲○○○○○○ ○○○○○○ 於事發
    後坦承撞及被上訴人機車之原因，係其所駕駛之自小貨車後
    方載有大油桶，無法從後視鏡察看正後方之情況，卻仍不顧
    危險、貿然倒車所造成；另本院將本件車禍送台北市車輛行
    車事故鑑定委員會鑑定結果亦認：「(1)甲○○○○○○ ○○○○○○駕駛
    5365-EJ號自用小貨車：倒車時未注意其他車輛（肇事原因
    ）。(2)丙○○騎乘FOU-721號普通重機關：(無肇事因素）」
    ，有該鑑定委員會96年9月28日北鑑審字第09630319100號函
    在卷可按（見本院卷61－64頁），故被訴人甲○○○○○○ ○○○○○○
    就本件車禍之發生有過失應甚明確。被上訴人並因此受有上
    開傷害及機車毀損之事實，業如前述，顯見上訴人甲○○○○○○
    ○○○○○○之過失行為與被上訴人所受傷害及機車遭毀損間有相
    當因果關係。另臺灣高等法院95年度交上易字第275號刑事
    確定判決亦同此認定，並經本院調取該刑事判決核閱屬實。
  (三)上訴人辯稱：被上訴人騎乘機車，未保持安全距離，且車速
    過快，致發生碰撞，故就本件車禍之發生與有過失云云。查
    ，上訴人甲○○○○○○ ○○○○○○於刑事案件審理中坦承：「王佩玲
    騎乘車號FOU-721號重型機車自後方沿五分街由東往西方向
    駛來，見有車輛倒車，隨即停駛，然因甲○○○○○○ ○○○○○○ 仍
    未即時注意及之，仍繼續向後倒車，以致撞及丙○○之機車
    」等情，有上開刑事判決書在卷可查，足見本件肇事原因純
    係上訴人甲○○○○○○ ○○○○○○倒車時疏未注意所致。上訴人雖辯
    稱被上訴人未保持安全距離及快速行駛，致發生碰撞，被上
    訴人與有過失等語，惟為被上訴人所否認，且與上訴人於上
    開刑事程序中所述不符，且上訴人甲○○○○○○ ○○○○○○於事發後
    坦承撞及被上訴人機車之原因，係其所駕駛之自小貨車後方
    載有大油桶，無法從後視鏡察看正後方之情況，卻仍不顧危
    險、貿然倒車所造成，已如前述，顯見於本件車禍發生前，
    上訴人甲○○○○○○ ○○○○○○根本未能察覺被上訴人在其車輛後方
    ，自應無從於事發當時親眼目睹原告行車之過程，是上訴人
    上開所辯，即不足採信。
六、按因故意或過失，不法侵害他人之權利者，負損害賠償責任
    ；受僱人因執行職務，不法侵害他人之權利者，由僱用人與
    行為人連帶負損害賠償責任；不法侵害他人之身體或健康者
    ，對於被害人因此喪失或減少勞動能力，或增加生活上之需
    要時，應負損害賠償責任；不法侵害他人之身體、健康者，
    被害人雖非財產上之損害，亦得請求賠償相當之金額；不法
    毀損他人之物者，被害人得請求賠償其物因毀損所減少之價
    額，民法第184條第1項前段、第188條第1項前段、第193 條
    第1項、第195條第1項前段、第196條分別定有明文。本件被
    上訴人因確係因上訴人甲○○○○○○ ○○○○○○之過失行為而受有身
    體傷害及機車毀損之損害，已如前述，被上訴人自得依前揭
    民法關於侵權行為之規定，請求上訴人甲○○○○○○ ○○○○○○及其
    僱用人即上訴人福清公司連帶賠償其所受之損害。茲就被上
    訴人請求各項損害賠償分述如下：
  (一)醫療費及增加生活上之需要部分：
    被上訴人主張其因上訴人甲○○○○○○ ○○○○○○過失傷害行為而陸
    續就醫，共支出醫療費用及伙食費合計92,501元，業據提出
    上訴人不爭執之醫療費用收據為證，並為上訴人所不爭執，
    堪信為實在。
  (二)喪失及減少勞動能力部分：
    被上訴人主張伊因系爭車禍受傷，致2年無法工作，受有每
    月19,200元薪資之損害共460,800元，又因其左眼視力受損
    ，日後受有減少53.83%勞動能力之損害共2,450,788元等情
    ，惟為上訴人所否認。經查：
    (1)被上訴人因遭撞傷不能工作之損害部分：
      被上訴人於車禍發生前，係在市場經營花店，雖無申報所
      得稅之資料，惟查，被上訴人自80年4月8日起即開始在基
      隆市人造花業職業工會投保勞工保險，當時投保薪資為每
      月12,600元，期間歷經多次調薪，自91年7月1日起其投保
      薪資已調整為每月19,200元等情，有勞保網路申辦作業被
      保險人投保資料在卷可稽，故被上訴人主張以上開每月投
      保薪資19,200元為基礎，計算其無法工作及減少勞動能力
      之損害，尚屬公允可信，上訴人辯稱被上訴人無工作收入
      ，應無減少工資或勞動能力之損害等語，不足採信。次查
      ，經原法院向三軍總醫院函詢：「依王佩玲之傷情，須休
      養多少時間始能復原或正常工作？」，該院於96年2月13
      日以集逵字第0960002549號函復稱：「右側鎖骨骨折於94
      年12月22日接受手術，須三個月時間始能完全癒合再拔除
      鋼釘。故只須術後休養三個月，始能恢復正常工作」等語
      ，故堪認被上訴人自94年11月2日車禍住院時起至95年3月
      21日（即94年12月22日手術起算3個月）止，共計有4個月
      又20天不能工作，是其喪失勞動能力之損害應為89,600
      元〔計算式：19,200×（4＋20/30）＝89,600〕。
    (2)被上訴人因遭撞傷所受減少勞動能力之損害部分：
      按勞動基準法第54條第1項第1款規定，勞工未滿60歲者，
      雇主不得強制其退休。被上訴人係61年7月18日出生，於
      95年3月22日可恢復工作時，年滿33歲，距應退休年齡60
      歲約尚有26年4月。又被上訴人遭上訴人撞傷後，導致左
      側創傷性視神經缺血性病變併視野缺損，左眼視力減退至
      眼前20公分指數，已達勞工保險殘廢給付標準第20項「一
      目視力減退至0.02以下者」之標準，前已認定，依勞工保
      險殘廢給付標準表所示殘廢等級為第9級，被上訴人減少
      勞動能力比率為53.83 %，是被上訴人每年勞動力減少124
      ,024 元（計算式：19,200×12×53.83%=124,024），自
      95年3月22日可恢復工作時起，算至法定退休年齡，除第1
      年已到期部分無庸扣除中間利息外，依霍夫曼計算法扣除
      中間利息後，被上訴人減少勞動能力之損害額共2,119,45
      8元｛計算式：124,024×17.0000000〔26年4月之霍夫曼
      係數：即26年之霍夫曼係數16.00000 00 +（27年之霍夫
      曼係數17.0000000-00年之霍夫曼係數16.0000000）×4/1
      2〕=2,119,458（元以下4捨5入）｝。上訴人空言辯稱以
      53.83%計算被上訴人減少勞動能力之比例，顯屬過高云云
      ，亦不足採信。
    (3)綜上所述，被上訴人因系爭車禍受傷，受有不能工作之損
      害89,600元及減少勞動能力之損害2,119,458元，合計共2
      ,209,058 元。
  (三)看護費用部分：
    被上訴人主張伊遭撞傷後，有1年又68天有必要請看護人員
    照料，並受有支出以每日1千元計算共393,000元看護費用之
    損害等情，為上訴人所不爭執，並經原法院向三軍總醫院函
    詢：「依王佩玲之傷情，其是否無法自理生活，而需人24小
    時看護之必要？如是，需持續多久時間？」，該院於96年2
    月13日以集逵字第0960002549號函復稱：「查王員需要24小
    時看護之時間，以受傷至肝臟撕裂傷穩定之期間為準，其於
    95年1月24日超音波檢查顯示無血腫，應屬病情較為穩定之
    表現，故從94年11月2日至95年1月24日共計84天」等語，是
    應認被上訴人得請求賠償84天之看護費。又現今各大醫院看
    護收費行情為全天二班2,200元，為眾所周知之事實，故被
    上訴人於上開行情範圍內，主張以每日1千元計算看護費用
    ，自屬可採。從而，被上訴人得請求上訴人連帶賠償看護費
    用共11,000元（計算式：1,000×84=84,000）。
  (四)精神慰撫金部分：
    按受僱人因執行職務，不法侵害他人之人格權，被害人受有
    非財產上之損害，請求該受僱人及其僱用人連帶賠償相當金
    額之慰撫金時，法院對於慰撫金之量定，應斟兩造（包括負
    連帶賠償責任之僱用人在內）之身分、地位及經濟狀況等關
    係定之，不宜單以被害人與實施侵權行為之受僱人之資力為
    衡量之標準（最高法院57年度臺上字第1663號判決、74年度
    第9次民事庭會議決議參照）。原審經審酌被上訴人係61年7
    月18日出生，原在市場經營花店，月入約19,200元，因上訴
    人甲○○○○○○ ○○○○○○之侵權行為而受有腹部鈍挫傷併肝臟撕裂
    傷、頭部外傷併腦震盪、右側鎖骨骨折、右側第5、6根肋骨
    併肺部挫傷及血胸、胸骨骨折、左側創傷性視神經缺血性病
    變併視野缺損、右側正中神經病變、雙眼結膜下出血等傷害
    ，歷經4個多月後始能恢復工作，惟其左眼視力減退至眼前
    20公分指數（0.02以下），且已無回復之可能，期間除造成
    被上訴人行動不便及肉體上之折磨外，並影響被上訴人之工
    作，非但蒙受精神上之極大痛苦，亦使其生活秩序大受影響
    ，並造成家人生活上之負擔；上訴人甲○○○○○○ ○○○○○○為泰國
    籍人，60年12月4日出生，受僱來臺從事勞力工作，月入約2
    萬元；另上訴人福清公司設立於64年間，實收資本額2億5千
    1百萬元，經營綜合營造業、住宅及大樓開發租售業、投資
    興建公共建設業及都市更新業等業務，頗負商譽，資力亦佳
    ，卻疏未善盡選任監督之責，致生系爭車禍等一切情狀，認
    被上訴人於請求上訴人賠償100萬元精神慰撫金之範圍內，
    尚屬公允。被上訴人及上訴人分別以100萬元之精神慰撫金
    過低、過高云云置辯，均不足採。
  (五)車損部分：
    按不法毀損他人之物者，被害人得請求賠償其物因毀損所減
    少之價額，民法第196條定有明文。被上訴人所有系爭機車
    因遭上訴人甲○○○○○○ ○○○○○○撞擊而毀損，並已報廢，而與系
    爭機車同廠牌、同車型、同年份出廠之中古機車，如有正常
    保養，於系爭車禍發生時之94年11月間之市場價格為3千元
    至4千元之間，為上訴人所不爭執，已如前述，故被上訴人
    依前開規定，請求上訴人連帶賠償其因系爭機車毀損所受之
    損害3,500元，亦屬有據。
  (六)被上訴人於本院言詞辯論終結前，尚未受領強制汽車責任險
    理賠金，為上訴人所不爭執，是被上訴人得請求上訴人連帶
    賠償之損害額，自無庸扣除強制汽車責任險理賠金。從而，
    被上訴人得請求上訴人連帶賠償其所受之損害共3,316,059
    元（計算式：92,501+2,209,058+11,000+1,000,000+3,500
    =3,316,059）。
七、綜上所述，被上訴人本於侵權行為之法律關係，請求上訴人
    連帶給付3,316,059元及自刑事附帶民事起訴狀繕本最後送
    達上訴人翌日即95年7月25日起至清償日止，按年息5%計算
    之利息，為有理由，應予准許。是則原審判命上訴人如數連
    帶給付，於法並無不合。上訴意旨指摘原判決此部分不當，
    求予廢棄改判，為無理由，應予駁回。又被上訴人附帶上訴
    請求上訴人再連帶給付精神慰撫金100萬元本息，為無理由
    ，原判決就此部分為其敗訴之判決，並無違誤，其附帶上訴
    應予駁回。
八、本件事證已臻明確，兩造其餘攻擊防禦方法，經審酌後認與
    判決結果無涉，爰無一一論述之必要，並此敘明。
九、據上論結，本件上訴及附帶上訴均為無理由，依民事訴訟法
    第449條第1項、第78條判決如主文。
中　　華　　民　　國　　96　　年　　12　　月　　25　　日
                    民事第五庭
                        審判長法　官  魏麗娟
　　　　　　　　　  　　　　　法　官  陳博享
　　　　　　　　　　  　　　　法　官  蔡芳齡
正本係照原本作成。
如不服本判決，應於收受送達後20日內向本院提出上訴書狀，其
未表明上訴理由者，應於提出上訴後20日內向本院補提理由書狀
（均須按他造當事人之人數附繕本）上訴時應提出委任律師或具
有律師資格之人之委任狀；委任有律師資格者，另應附具律師資
格證書及釋明委任人與受任人有民事訴訟法第466條之1第1項但
書或第2項（詳附註）所定關係之釋明文書影本。
中　　華　　民　　國　　97　　年　　1 　　月　　2 　　日
        　　　　　　　　　　　書記官  蔡錦輝
附註：
民事訴訟法第466條之1（第1項、第2項）：
對於第二審判決上訴，上訴人應委任律師為訴訟代理人。但上訴
人或其他法定代理人具有律師資格者，不在此限。
上訴人之配偶、三親等內之血親、二親等內之姻親，或上訴人為
法人、中央或地方機關時，其所屬專任人員具有律師資格並經法
院認為適當者，亦得為第三審訴訟代理人。
